【裁判字號】    99,簡上,228
【裁判日期】    990730
【裁判案由】    返還不當得利
【裁判全文】
臺灣臺北地方法院民事判決             99年度簡上字第228號
上  訴  人  丁○○
被上訴人    安泰商業銀行股份有限公司
法定代理人  甲○○
訴訟代理人  丙○○
            乙○○
上列當事人間請求返還不當得利事件，上訴人對於中華民國九十
九年二月二十五日臺灣臺北地方法院臺北簡易庭99年度北簡字第
733號第一審判決提起上訴，本院於九十九年七月七日言詞辯論
終結，判決如下：
    主  文
上訴駁回。
第二審訴訟費用由上訴人負擔。
    事實及理由
一、程序部分：
  (一)被上訴人之法定代理人業於民國98年12月22日由齊百邁變更
    為甲○○，有公司變更事項登記卡為證（見本院卷第89頁）
    ，並經甲○○聲明承受訴訟。
  (二)按在第二審為訴之變更或追加，非經他造同意，不得為之，
    但請求之基礎事實同一者，不在此限，民事訴訟法第436條
    之1第3項準用同法第446條第1項前段、第255條第1項第2款
    定有明文。本件上訴人起訴原本於不當得利請求，嗣於本院
    審理時，改依侵權行為之法律關係請求，核屬訴之變更，惟
    上訴人請求之基礎事實，均為被上訴人無收取命令即收取其
    薪資債權，且於上訴人更生程序開始後仍扣押薪資，核屬同
    一，是依前揭法文，上訴人所為訴之變更，應予准許。
  (三)本件上訴人經合法通知，未於言詞辯論期日到場，核無民事
    訴訟法第386條所列各款情形，爰依民事訴訟法第436條之1
    第3項、第463條準用第386條規定，依被上訴人之聲請，由
    其一造辯論而為判決。
二、上訴人主張除與原審判決相同者，茲予引用外，補稱：
    被上訴人以其對上訴人之債權，向台灣高雄地方法院聲請就
    上訴人之薪資債權聲請假扣押執行，經該法院於97年5月9日
    以97年度司執全春字第2444號核發扣押命令，禁止上訴人收
    取對第三人捷敏半導體股份有限公司（下稱捷敏公司）之債
    權或為其他處分，並禁止捷敏公司向上訴人為給付，但未核
    發收取命令、移轉命令或支付轉給命令，被上訴人卻以已合
    法取得法院命令為由，向捷敏公司收取上訴人自97年5月至
    98年1月份薪資新台幣（下同）88,545元，顯係以詐術不法
    行為，欺騙捷敏公司而使其交付金錢，致生損害於上訴人，
    屬民法第184條第1項侵權行為。又上訴人於98年1月21日下
    午4時起經該院准予開始更生，依據消費者債務清理條例（
    下稱消債條例）第28條規定及第33條規定，被上訴人非依據
    更生程序，不得行使其權利，且應如實申報其債權種類及數
    額，且於消債條例第28條第2項立法理由：「更生及清算程
    序，均係集團性債務清理程序，原則上既不許債權人在程序
    外行使權利，亦不任未依程序申報債權者得受清償，據以達
    成債權人公平受長及賦予債務人免責、更生之程序目的」。
    且依消債條例第48條第2項明定，更生程序開始後，對於債
    務人不得開始或續行訴訟及強制執行程序。然被上訴人卻仍
    違反前揭規定及其立法理由，扣押上訴人對捷敏公司自98年
    2月至98年7月薪資債權79,904元，縱其主張得抵扣上訴人債
    務，其收取行為仍屬違反法律規定。被上訴人於更生方案開
    始，債權表確定後仍繼續向捷敏公司收取上訴人薪資債權，
    若更生方案認可後，上訴人開始還款，被上訴人顯重複接受
    清償，不僅減損上訴人維持生計之可能，且違反前揭消債條
    例之規定，並侵害其他債權人之權益，顯屬民法第184條第2
    項侵權行為型態。縱其收取金額可抵充上訴人債務，仍不免
    其行使權利行為為違法，並致生損害於上訴人，應予賠償。
三、被上訴人除與原審判決相同者，茲予引用外，補稱：
  (一)上訴人於被上訴人間債權債務關係，已由本院97年訴字第40
    59號民事判決確定，上訴人確實對被上訴人負有債務計507,
    481元，及自96年12月10日按年息12％計算之利息、違約金
    。縱使上訴人於98年1月21日開始更生程序，亦經臺灣高雄
    地方法院以98年度司執消債更字第102號裁定確認被上訴人
    尚得對上訴人主張240,488元之債權，則被上訴人對上訴人
    之債權既未獲完全受償，自不妨礙被上訴人自第三人受領款
    項充償上訴人債務。
  (二)捷敏公司給付被上訴人之款項，旨在抵充上訴人所負債務，
    加以被上訴人對上訴人確實有債權，訴外人匯款之結果，使
    上訴人債務減少，於更生程序時，業已將受償款項80,536元
    扣除，上訴人未受有損害。
  (三)捷敏公司雖對上訴人負有薪資債務，然該薪資未交付予上訴
    人前，自屬捷敏公司所有，倘上訴人認為其薪資債權未全額
    受領而受有損害，自應向捷敏公司請求，而非向被上訴人主
    張返還。
  (四)消債條例第36條第1項及第5項規定，對於公告債權表不同意
    者，應於法定期間內提出異議，未異議者對債務人及全體債
    權人有確定判決同一之效力。被上訴人領取上訴人97年6月
    至97年12月薪資80,536元，自被上訴人債權額中扣除，且揭
    露於高雄地方法院98年4月29日公告之債權表，上訴人未異
    議，則與確定判決有同一效力。
  (五)雖自更生程序開始後，被上訴人繼續自捷敏公司受償87,217
    元債權，惟基於債權人公平受償原則，願將更生開始取得94
    ,986元分配與各債權人，而此請求應由其他債權人提起分配
    表異議之訴，上訴人非前開款項請求權人，其主張損害賠償
    ，顯無理由。
四、原審為上訴人敗訴之判決，上訴人不服，提起上訴，其上訴
    聲明為：(一)原判決廢棄；(二)被上訴人應給付上訴人160,402
    元。被上訴人則聲明：(一)上訴駁回。(二)如受不利判決，請准
    供擔保，宣告免為假執行。
五、兩造不爭執之事項：
  (一)台灣高雄地方法院因97年度司執全字第2444號兩造間假扣押
    強制執行事件，曾於97年5月9日對第三人即訴外人捷敏公司
    核發薪資債權扣押令。
  (二)本院前以97年度訴字第4059號民事判決上訴人應給付被上訴
    人507,481元，及自96年12月10日起至清償日止，按年息12
    ％計算之利息，暨自97年1月11日起至清償日止，其逾期在6
    個月以內者，按上開利率10%，逾期超過6個月者，按上開利
    率20%計付之違約金，該判決並於97年9月4日確定。
  (三)上訴人向臺灣高雄地方法院聲請更生，經該院裁定上訴人自
    98年1月21日下午4時起開始更正程序，嗣再經臺灣高雄地方
    法院以98年度司執消債更字第102號裁定確認被上訴人尚得
    對上訴人主張240,488元之債權而認可上訴人所提之更生方
    案。
  (四)被上訴人自97年6月10日起至98年8月10日止，由捷敏公司轉
    帳收受共計175,522元；其中80,536元係於上訴人更生程序
    開始前，餘94,986元係於更生程序開始後收受。
六、得心證之理由
  (一)按「因故意或過失，不法侵害他人之權利者，負損害賠償責
    任。故意以背於善良風俗之方法，加損害於他人者亦同。違
    反保護他人之法律，致生損害於他人者，負賠償責任。但能
    證明其行為無過失者，不在此限」，民法第184條固定有明
    文；惟「受有損害」乃民事侵權行為責任要件之一，若行為
    人之行為並未造成損害，自無從依侵權行為法則請求行為人
    負損害賠償責任。
  (二)查本院前以97年度訴字第4059號民事判決上訴人應給付被上
    訴人507,481元，及自96年12月10日起至清償日止，按年息
    12％計算之利息，暨自97年1月11日起至清償日止，其逾期
    在6個月以內者，按上開利率10%，逾期超過6個月者，按上
    開利率20%計付之違約金，該判決於97年9月4日確定。嗣上
    訴人經法院裁定於98年1月21日下午4時開始更生程序，並經
    台灣高雄地方法院以98年度司執消債更字第102號裁定確認
    被上訴人尚得對上訴人主張240,488元之債權等情，為兩造
    所不爭執，堪信為真實。再按民法第311條第1項規定：「債
    之清償，得由第三人為之。但當事人另有訂定或依債之性質
    不得由第三人清償者，不在此限。」本件兩造並無約定不得
    由第三人清償，依上訴人金錢債務之性質亦非不得由第三人
    清償，則台灣高雄地方法院雖僅對訴外人捷敏公司核發薪資
    債權扣押令，而未核發收取命令，而被上訴人雖自97年6月
    10日起至98年8月10日止，由捷敏公司轉帳收受共計175,522
    元，其中80,536元係於上訴人更生程序開始前，餘94,986元
    係於更生程序開始後收受，均如前述，然未逾被上訴人對上
    訴人之債權額，該第三人清償之結果，同時使上訴人債務減
    少，實難謂致上訴人受有損害。
  (三)至被上訴人於上訴人更生程序開始後獲償之94,986元，雖因
    違反消費者債務清理條例第48條第2項前段「法院裁定開始
    更生程序後，對於債務人不得開始或繼續訴訟及強制執行程
    序」之規定，致上訴人其他債權人未能公平受償，惟此部分
    依前述理由，並未致上訴人受到損害，上訴人無從依侵權行
    為法律規定請求被上訴人賠償，而係應由其他債權人提起分
    配表異議之訴，被上訴人亦自承此部分應依比例分配其他債
    權人，併此敘明。
  (四)綜上所述，上訴人依侵權行為之法律關係，起訴請求被上訴
    人給付160,204元及自98年8月27日起算之法定遲延利息，並
    無理由，不應准許。原審為上訴人敗訴之判決，並無不合。
    上訴意旨指摘原判決不當，求予廢棄改判，為無理由，應予
    駁回。至兩造其餘之攻擊防禦方法及證據資料，經本院斟酌
    後，認為均不足以影響本判決之結果，自無一一詳予論述之
    必要，附此敘明。
七、據上論結，本件上訴為無理由，依民事訴訟法第436條之1第
    3項、第449條第1項、第463條、第386條、第78條，判決如
    主文。
中    華    民    國    99    年    7     月    30    日
                 民事第二庭    審判長法  官  張松鈞
                                     法  官  羅郁婷
                                     法  官  歐陽漢菁
以上正本係照原本作成
本判決不得上訴
中    華    民    國    99    年    7     月    30    日
                                     書記官  吳貞瑩

司法院資訊處製作；財團法人民間司法改革基金會備份。
